【裁判字號】    95,重訴,105
【裁判日期】    970516
【裁判案由】    給付違約金
【裁判全文】
臺灣士林地方法院民事判決             95年度重訴字第105號
原      告  巧風實業有限公司
法定代理人  乙○○
訴訟代理人  甲○○
            劉興業律師
            沈宏裕律師
複  代理人  丙○○
被      告  戴春成即春晟金屬企業社
訴訟代理人  王正志律師
複  代理人  王義光律師
上列當事人間請求給付違約金事件，本院於民國97年4 月21日言
詞辯論終結，判決如下：
    主      文
被告應給付原告新台幣壹拾貳萬玖仟貳佰元，及自民國九十五年
四月十四日起至清償日止，按年息百分之五計算之利息。
原告其餘之訴駁回。
訴訟費用新台幣捌萬零貳佰元，由被告負擔新台幣壹仟佰元，
餘新台幣柒萬捌仟玖佰元由原告負擔。
本判決第一項得假執行；但被告如以新台幣壹拾貳萬玖仟貳佰元
為原告預供擔保，得免為假執行。
原告其餘假執行之聲請駁回。
    事實及理由
一、原告起訴主張：原告前委託被告代工生產各式消防、空調系
    列產品多年，兩造並於92年間簽訂切結書1 紙，其中第4 條
    明定被告受原告委託生產相關消防、空調系列產品，只擁有
    製造權，不得任意銷售及侵害原告對外發布、行銷與專利權
    利，並不得接受相關消防、空調業者委託產製相同或功能、
    外觀類似產品，如違反上述原則將處以交易產品價格之100
    倍之違約金，惟被告竟違反上開約定，擅自產製原告公司委
    託其生產之排煙閘門、防火風門及手動開關，並對外販售圖
    利，交易金額共計新台幣（下同）1,185,620 元，依前開切
    結書之約定，原告自得請求被告給付上開金額100 倍之違約
    金，爰於本件請求其中之800 萬元及遲延利息等語。並聲明
    ：(一)被告應給付原告800 萬元，及自起訴狀繕本送達翌日起
    至清償日止，按年息5%計算之利息。(二)願供擔保，請准宣告
    假執行。
二、被告則以：(一)系爭切結書僅係兩造協商過程中未經商定之文
    書，被告因認該切結書之內容對被告甚為不利，且有企圖吞
    併被告之嫌，故未按原告之要求蓋用大、小章正式簽署同意
    ，而僅以簽名表示當日曾出席協商，自不能逕認兩造就該切
    結書已有意思合致。(二)系爭切結書第4 條所約定之範圍，僅
    限於該條括弧內之各項產品，惟被告自行製造販售之排煙閘
    門、防火風門並不屬於該括弧內之產品，原告主張被告產銷
    上開產品違反切結書第4 條之約定，應給付100 倍之違約金
    ，自無理由。(三)系爭切結書第4 條所定違約金顯屬過高，應
    予酌減等語，資為抗辯。並聲明：(一)原告之訴及假執行之聲
    請均駁回。(二)如受不利判決，願供擔保，請准宣告免為假執
    行。
三、兩造不爭執之事項：
  (一)原告公司前委託被告代工生產各式消防、空調系列產品多年
    ，並將原告公司如原證2 所示之標籤交付被告，由被告在代
    工製造之產品上黏貼。
  (二)被告於94年間自行生產銷售排煙閘門、防火風門、手動開關
    之數量及交易價格如本院卷二第88頁所示（其中興德、華鈺
    、巧智部分交易價格改為850 元）。
四、本件經依民事訴訟法第271 條之1 準用同法第270 條之1第1
    項第3 款規定，整理並協議簡化爭點後，兩造同意協議簡化
    後之爭點為：(一)系爭切結書之內容是否經兩造意思表示合致
    ？(二)系爭切結書第4 條所定被告不得任意銷售及侵害原告對
    外發布、行銷與專利權利，並不得接受相關消防、空調業者
    ，委託產製相同或功能、外觀類似產品之範圍，是否僅包括
    該條括弧內之產品？抑或包含所有原告委託被告生產之產品
    ？又被告自行銷售排煙閘門、防火風門、手動開關有無違反
    切結書第4 條之約定？(三)系爭切結書第4 條所定之違約金是
    否過高而應酌減？（本院卷二第92頁）茲就上開爭點，析述
    本院得心證之理由如下：
  (一)系爭切結書之內容是否經兩造意思表示合致？
    原告主張兩造於92年間合意簽訂系爭切結書乙節，業據其提
    出切結書影本1 件為證（本院卷一第9 、10頁），被告就其
    於該切結書末頁下方簽名之真正，亦不爭執，則該切結書既
    經被告本人簽名，且經原告公司法定代理人簽名及蓋用公司
    大小章，自堪認兩造就系爭切結書之內容均已達成合致。至
    被告雖未再加蓋其本人或春晟金屬企業社之印章，惟該春晟
    金屬企業社既為被告獨資經營之事業，則由被告逕以其個人
    名義簽名，自為已足，故其以未蓋用春晟金屬企業社大小章
    為由，辯稱其簽名僅表出席協商，並非同意簽訂系爭切結書
    云云，顯屬事後諉責之詞，不足採信。
  (二)系爭切結書第4 條所定之範圍為何？被告自行銷售排煙閘門
    、防火風門、手動開關是否違反該條約定？
  1.查系爭切結書第4 條約定：「春晟受巧風委託生產相關消防
    、空調系列產品（PREFCO系列：5000系列、5100系列、5500
    系列、5600系列、逆止風門（PHL3000） 、洩壓風門、電動
    垂壁、手動開關）等，只擁有製造權，不得任意銷售及侵害
    巧風對外發布、行銷與專利權利，並不得接受相關消防、空
    調業者，委託產製相同或功能、外觀類似產品的範圍，如違
    反上述原則將處以交易產品價格之100 倍為賠償金額」，此
    有該切結書影本1 件在卷足稽（本院卷一第9 頁），又原告
    委託被告生產之消防、空調產品，其種類除上開括弧內所示
    之項目外，尚包括其他產品，此亦為兩造所不爭執，則若兩
    造就上開條文約定之本意，在於限制被告對原告委託其生產
    之「所有」消防及空調產品，均不得任意自行銷售，衡諸常
    情，自僅需於該條載明其範圍為「春晟受巧風委託生產之相
    關消防、空調系列產品」，即至為清楚明確，殊無再於其後
    以括號特別列舉其中數種產品名稱之必要，是據此可知上開
    約款之所以特別以括弧標註某部分特定之產品，其真意應為
    將該條之規範範圍限縮於括號內之各項產品，而不及於其他
    未列載之產品，否則該括弧內之記載即失去意義。至原告雖
    又稱係因空調系列產品種類眾多，故於其後以括弧加註，該
    括弧內之記載僅係針對「空調系列」云云，惟查，上開括弧
    內所載之「電動垂壁」及「手動開關」實為「消防系列」，
    而非「空調系列」，此業據原告自承在卷（本院卷一第41頁
    ），故原告前揭說法，已與事實不符；且系爭切結書為原告
    所事先擬定，當有充足之時間仔細核對，況依原告所述，其
    委託被告生產之消防系列僅有電動垂壁、手動開關、排煙閘
    門、防火風門等4 種產品（本院卷一第41頁），更無誤將其
    中電動垂壁及手動開關列入空調系列之可能，由此益足見該
    括弧內之記載，應係就原告委託被告生產之消防及空調產品
    中，特別挑選列舉之產品種類，而非僅針對消防系列所為之
    列舉或例示，是原告前開主張，亦無可取。另該切結書首段
    所載「巧風實業有限公司（以下簡稱巧風）授權春晟金屬企
    業社（以下簡稱春晟）生產各式消防排煙空調設備其中涵蓋
    各項巧風專利，與美國PREFCO公司授權製造的製品及配件及
    專業技術，要符合善意管理者的責任履行下列注意事項…」
    等語，觀其文義重點，應在於表明原告委託被告生產之消防
    及空調產品，其中有部分涵蓋原告之專利及PREFCO公司授權
    製造之產品，惟有關第4 條約定之範圍，仍應以該條記載之
    內容判斷，尚不得以前述記載逕將第4 條約定擴張解釋為包
    含所有原告曾委託被告生產之消防及空調產品，申言之，原
    告委託被告生產之消防及空調產品縱使種類樣式繁多，然有
    關限制被告不得任意銷售並於違反時須處以違約金之約定範
    圍，仍得由兩造自行決定，是原告以其委託被告生產之消防
    及空調產品並不限於PREFCO相關系列產品，即謂系爭切結書
    第4 條之約定範圍應及於其委託被告生產之全部產品，自無
    可採。
  2.承前所述，系爭切結書第4 條所規範之範圍，應僅限於該條
    括弧內所列舉之產品，是被告自行銷售排煙閘門、防火風門
    、手動開關之行為，僅其中銷售「手動開關」部分有違反該
    條約定之情事，至「排煙閘門」及「防火風門」既不在上開
    約定之範圍內，原告依該條約定請求被告給付此部分之違約
    金，自乏依據，不足憑採。
  (三)系爭切結書第4條所定之違約金是否過高而應酌減？
  1.按當事人約定之違約金過高者，法院得減至相當之數額，民
    法第252 條定有明文。又契約當事人約定之違約金是否過高
    ，應依一般客觀之事實、社會經濟狀況、當事人實際上所受
    損害及債務人如能如期履行債務時，債權人可享受之一切利
    益為衡量標準。而債務已為一部履行者，法院亦得比照債權
    人所受利益，減少其數額。是當事人所受之一切消極損害（
    即可享受之預期利益）及積極損害，均應加以審酌（最高法
    院84年度台上字第978 號判決意旨參照）。
  2.查系爭切結書第4 條約定如被告擅自銷售該條所定之產品，
    應給付產品交易價格之100 倍作為賠償金，核其性質，應屬
    賠償總額預定性質之違約金，揆諸前揭規定及說明，如其約
    定之數額過高，本院自得予以酌減。又查，本件被告係受原
    告委託製造生產消防及空調產品之廠商，其製造完成之產品
    ，原均交由原告對外販售，雙方並簽訂系爭切結書，約明被
    告就該切結書第4 條所列之產品不得自行銷售，惟被告竟憑
    藉其價格優勢，違反上開約定，擅自產製販售手動開關予原
    告公司原有之客戶，不僅使原告喪失轉售產品之利潤，其長
    久以來開發經營之客源亦隨之流失，自受有相當之損害。本
    院爰斟酌上開情事，及被告違約之情節輕重、原告喪失之銷
    售利益（利潤約為產品售價之30% ，參本院卷二第92頁）及
    其他損害、現今社會經濟狀況等，另考量系爭切結書僅限制
    被告自行銷售之權利，卻無保障其與原告間之最低交易數量
    或金額，如課以被告過高之違約金，將造成被告過度之負擔
    有失公允等情，認兩造約定以交易價格之100 倍作為違約金
    ，尚屬過高，應予酌減為2 倍較為允當。
  3.末查，原告主張被告自行銷售「手動開關」予訴外人承安實
    業股份有限公司及勝誼工程實業有限公司，交易價格分別為
    19,000元、45,600元等情，均為被告所不爭執（本院卷二第
    88頁），則依前開酌減後之違約金計算標準，被告應給付原
    告之違約金數額應為129,200 元〔（19000 ＋45600） ×2
    ＝129200〕，原告於此範圍內之請求，應予准許。
五、綜上所述，原告依系爭切結書第4 條之約定，於請求被告給
    付違約金129,200 元，及自起訴狀繕本送達翌日即95年4 月
    14日起至清償日止，按年息5%計算之利息，為有理由，應予
    准許；至逾此範圍之請求，則屬無據，應予駁回。又本件原
    告勝訴部分，因所命給付之金額未逾50萬元，爰依民事訴訟
    法第389 條第1 項第5 款之規定，依職權宣告假執行，並依
    被告之聲請，宣告其如預供主文第4 項所定之擔保金額，得
    免為假執行；至原告敗訴之部分，其假執行之聲請，已失所
    附麗，應予駁回。
六、本件訴訟費用額確定為80,200元，並應由被告負擔1,300 元
    ，原告負擔78,900元，爰併諭知如主文第3 項所示。
七、本件判決基礎已臻明確，兩造其餘攻防方法及訴訟資料經本
    院斟酌後，核與判決結果不生影響，故不另一一論述，併此
    敘明。
八、據上論結，原告之訴為一部有理由，一部無理由，依民事訴
    訟法第79條、第389 條第1 項第5 款、第392 條第2 項判決
    如主文。
中    華    民    國    97    年    5     月    16    日
                  民事第一庭  法  官  馬傲霜
以上正本證明與原本無異。
如對本判決上訴，應於判決送達後20日內向本院提出上訴狀。
中    華    民    國    97    年    5     月    19    日
                              書記官  許秋莉


司法院資訊處製作；財團法人民間司法改革基金會備份。
